【裁判字號】    99,上易,1542
【裁判日期】    990916
【裁判案由】    瀆職
【裁判全文】
臺灣高等法院刑事判決                99年度上易字第1542號
上  訴  人  臺灣基隆地方法院檢察署檢察官
被      告  甲○○
            丙○○
            乙○○
前列三人共同
選任辯護人  陳緯慶律師
上列上訴人因被告等洩漏國防以外秘密案件，不服臺灣基隆地方
法院98年度簡上字第125 號，中華民國99年5 月19日第一審判決
（原聲請簡易判決處刑案號：臺灣基隆地方法院檢察署97年度偵
字第2819號、第3497號），提起上訴，本院判決如下：
    主  文
上訴駁回。
    理  由
一、檢察官聲請簡易判決處刑意旨略以：被告甲○○原係基隆市
    警察局第一分局偵查隊偵查佐（民國95年10月到任）、乙○
    ○、丙○○原均為基隆市警察局第一分局南榮路派出所（下
    稱南榮路派出所）警員（乙○○95年6月到任；丙○○96年2
    月到任），均為有維護治安、從事犯罪偵查及偵辦賭博等不
    法案件之職責，為依法令執行職務之公務員。緣96 年8月起
    ，王林燕意圖營利而在「基隆市○○區○○街140 巷14號」
    、「基隆市○○區○○街20巷9之3號」、「基隆市○○區○
    ○街20巷7號3樓」等第一分局轄內地點提供賭博場所及聚集
    賭客賭博財物；而法務部調查局臺北市調查處於97 年1月30
    日，在基隆市○○區○○路169巷5弄52號，查獲洪啟明等人
    （由臺灣基隆地方法院檢察署另行聲請簡易判決處刑）意圖
    營利而提供賭博場所及聚眾賭博，基隆市警察局對此至為重
    視，決心加強掃蕩，除責成各分局偵查隊刑責區偵查佐、派
    出所管區員警加強查察之外，並配合勤務由基隆市警察局刑
    事警察大隊規劃掃蕩賭博場所事宜，基隆市警察局第一分局
    本身更針對轄內可疑為賭場之地點與時段，積極籌畫查緝作
    為。王林燕為避免所經營之賭場遭受警察之取締，遂透過熟
    識之華泰茶行（位於基隆市○○街）負責人陳振宗，向上述
    員警求情寬貸（王林燕及陳振宗涉犯賭博罪部分由臺灣基隆
    地方法院檢察署另行聲請簡易判決處刑）。乙○○因曾於96
    年12月3日至翌年1月間至基隆市○○街140巷14 號追查賭場
    未獲，又逢陳振宗於97 年1月間某日，在華泰茶行內對員警
    乙○○透露有友人提供賭博場所營利，希望能高抬貴手。乙
    ○○得悉陳振宗所述之地點係先前疑似有聚賭情事惟查訪未
    獲之場所，又經陳振宗提起，為免賭場被其他警察查獲而遭
    連坐，又不願該陳振宗所提之場所繼續存在，遂擅自將職務
    上知悉之基隆市警察局近期將在該轄內大舉查察訊息告知陳
    振宗，希冀以此種方式阻止王林燕繼續在該址營業牟利而搬
    至他處。陳振宗又於96年底透過甲○○表示欲結識管區員警
    ，甲○○遂聯繫丙○○。甲○○與丙○○在97年年初風聞王
    林燕在上開處所有提供場所聚眾賭博牟利之情事，至上址察
    看等候，並約詢附近住戶均無所獲，又逢陳振宗於97年年初
    開始向甲○○與丙○○為王林燕說情，甲○○與丙○○本即
    苦於無法查獲轄內該賭博場所，又得悉基隆市警察局刑事警
    察大隊業已接獲上開轄內賭博場所之情資，並配合相關計畫
    將大舉查緝，甲○○與丙○○不願王林燕在轄內繼續涉賭而
    遭其連累，又每查未獲，為免賭場被其他警察查獲而遭連坐
    ，又不願賭博場所在轄內繼續存在，甲○○遂將查緝訊息告
    知丙○○，由丙○○於97 年3月23日以電話將職務獲悉警方
    將在該轄內大舉查察之應保密訊息告知陳振宗，俾趕走王林
    燕賭場以避免被查獲。因認被告三人涉犯刑法第132條第1項
    洩漏國防以外應秘密之消息罪嫌。
二、按犯罪事實應依證據認定之，無證據不得認定犯罪事實；不
    能證明被告犯罪者，應諭知無罪之判決，刑事訴訟法第154
    條第2項、第301條第1 項分別定有明文。又事實之認定，應
    憑證據，如未能發現相當證據，或證據不足以證明，自不能
    以推測或擬制之方法，為裁判基礎；且認定犯罪事實所憑之
    證據，雖不以直接證據為限，間接證據亦包括在內，然而無
    論直接證據或間接證據，其為訴訟上之證明，須於通常一般
    之人均不致有所懷疑，而得確信其為真實之程度者，始得據
    為有罪之認定，倘其證明尚未達到此一程度，而有合理之懷
    疑存在而無從使事實審法院得有罪之確信時，即應由法院為
    諭知被告無罪之判決（最高法院40年臺上字第86號判例、76
    年臺上字第4986號判例意旨參照）。
三、公訴人認被告等涉有上開犯行，係以被告三人自白、同案被
    告陳振宗及王林燕於該署偵查中最後之自白、通訊監察譯文
    、基隆市警察局第一分局96年11月30日機警一分四字第0096
    0112156號函影本、基警刑大一字第0960073377 號傳真通知
    書影本、台灣基隆地方法院檢察署97年度警聲搜字第77號卷
    宗（在一分局轄內查獲洪啟明賭場）等資料，為主要論據。
四、訊據被告等堅詞否認有何上揭犯行，被告甲○○辯稱：基隆
    市警察局刑警大隊偵一隊接獲民眾檢舉轄區內有人經營賭場
    ，刑警大隊、分局及派出所均有前往取締，但未發現賭博情
    事，97年3 月22日或23日，偵一隊隊長又打電話告知，仍有
    民眾持續檢舉該處有人經營賭場，要我們派人去取締，我就
    打電話給丙○○，請他去看看有沒人在賭，如有就要去抓，
    並未洩漏國防以外應秘密之消息等語；被告丙○○辯稱：在
    接到甲○○電話後，即到現場去取締，但當時並沒有人在賭
    博，無起訴書所稱之於97年3 月23日，以電話通知陳振宗警
    方將在該轄區內大舉查察賭場等語；被告乙○○辯稱：96年
    底起曾陸陸續續取締過該處，但都未查獲賭博情事，97年間
    ，不知基隆市警察局何時要查緝賭博，所以根本不可能洩漏
    查察之消息給陳振宗等語。
五、經查：
  (一)按刑法第132 條之洩漏國防以外之秘密罪，其行為客體，為
    國防以外應秘密之文書、圖晝、消息或物品。稱國防以外應
    秘密，係指洩漏或交付國防秘密罪（刑法第109 條第1、2項
    ）所保護之國防應秘密以外之就國家政務或事務上之觀點應
    保護之秘密而言，舉凡內政、外交、司法、財政、經濟、監
    察、考試等國家政務與事務上應行保密之一切文書、圖書、
    消息或物品，固均可成為本罪之客體，惟因刑法第132 條之
    洩密罪，所保護之法益為國家法益，故所洩漏之國防以外之
    秘密，亦應指與國家政務或事務上具有利害關係者而言；次
    按刑法第132條第1項所謂「應秘密」者，係指文書、圖畫、
    消息或物品等與國家政務或事務上具有利害關係而應保守之
    秘密者而言，自非以有明文規定為唯一標準。查個人之車籍
    、戶籍、口卡、前科、通緝、勞保等資料及入出境紀錄或涉
    個人隱私或攸關國家之政務或事務，均屬應秘密之資料，公
    務員自有保守秘密之義務，最高法院91年度台上字第3388號
    判決、台灣高等法院93年度上易字第563 號判決要旨闡釋甚
    詳。是本案首應審究者，為公訴人認被告等所洩漏之國防以
    外應秘密之消息為何？依據公訴人起訴被告等犯罪之證據，
    其中基隆市警察局第一分局96年11月30日機警一分四字第00
    960112156 號函影本之內容顯示，該函為基隆市警察局第一
    分局於96年12月份自辦擴大臨檢時段之說明（見97年度偵字
    第1453號卷(一)第274頁、第275頁）；基警刑大一字第096007
    3377號傳真通知書影本之內容顯示，該通知單是內政部警政
    署為配合「抓毒蟲作戰計畫」實施，訂於96 年11月24日0時
    至11月25日24 時（共2日）舉辦全國各警察機關同步掃蕩槍
    械及毒品犯罪工作，基隆市警察局訂於96年11月25日21時至
    24時止舉辦「同步掃蕩槍械及毒品犯罪」行動之通知（見97
    年度偵字第1453號卷(一)第280頁至第284頁），非與本案查緝
    賭場之消息有關。
  (二)又依97年3月23日之甲○○與丙○○之通聯譯文內容（見偵
    卷第13頁）：「
    汪：國棟嘔。
    棟：是。
    汪：我汪俊騏，你昨天有去看嗎?
    棟：有啊，看過啦。
    汪：你看過了，她家你有去看嗎?
    棟：有啊。
    汪：奇怪，昨天那個隊長又打電話特別來交代。
    棟：沒關係，去弄啦，我上去看過上面了。我說妳這個麻將
        桌你給我移走。妳不給我移走，有誰去弄，我就說難聽
        一點。
    汪：還沒有移嘔?
    棟：嘿啊。
    汪：都沒有移嘔
    棟：本來她給收起來靠旁邊，我跟她說妳這個不行啦，妳給
        我移走。
    汪：那屋主。
    棟：跟她說民眾在檢舉，妳還這樣子放東西。
    汪：那屋主，我看那屋主，你把他抓來作筆錄好了。
    棟：不是「20巷7號3樓」
    汪：是幾號
    棟：是「20巷9號3樓」。
    汪：對啊，她就是住那邊沒有錯啊。
    棟：我今天下午4點上班，我到時再約她出來好了，作訪談
        筆錄好了。
    汪：對對，作談筆錄好了。昨天那個隊長又打電話來講。
    棟：我知道那個意思啦。
    汪：他不是說要弄啦，是叫我們自己趕快把她弄掉啦。
    棟：我知道、我知道，這個事情我知道。
    汪：他是為我們自己好啦。他說，他們（意指調查局）弄的
        話會影響到我們（意指警方）。
    棟：我知道啊，這個我瞭解啊。我4點上班，會跟她作訪談
        筆錄啦，到時候有事情我再跟你聯絡啦，就這樣。
    汪：好好。
    棟：謝謝嘔，學長謝謝。
    汪：好。」
    上開監聽譯文再核以證人即基隆市警察局刑警大隊偵一隊隊
    長陳昭雄於原審審理時證稱：本件是民眾檢舉，而非專案，
    當時接到第一民眾檢舉賭場電話時，因偵一隊人力不足，遂
    無派人前去查看，但有打電話至第一分局，因該處為其轄區
    ，請一分局派人去查看，第二通民眾檢舉電話打來時，偵一
    隊即有派人去查看，但查無犯罪實證，之後檢舉電話仍陸續
    打來，伊有請同仁要注意，如果有接到檢舉電話，要持續蒐
    證，因為民眾檢舉案件有時會謊報，所以要到現場查證有無
    報案所述之跡象，而有的是上級會來測試，我們都會先去現
    場查訪，看有無報案所述之情形等語（見原審卷第59頁至第
    62頁）可知，民眾曾向基隆市警察局刑警大隊第一偵查隊檢
    舉，有人在第一分局轄區內開設賭場，證人陳昭雄即打電話
    至第一分局，請第一分局派人前往查察，因為該處是一分局
    的刑責區，如發現賭博之行為，就要取締並移送，而被告甲
    ○○在接到證人陳昭雄電話後，即請轄區警員即被告丙○○
    前去查察，證人陳昭雄並未將偵一隊查緝行動之消息告知被
    告甲○○或乙○○，僅要求甲○○多加查緝，是依上開被告
    汪俊騏、丙○○二人之通話內容亦可知，並無證據證明，偵
    一隊是否將有查緝行動，自無從洩漏任何秘密事項。
  (三)再查，證人陳振宗於偵查中供稱：沒有對乙○○說，有朋友
    在打牌，希望他不要抓，但有受王林燕之託，向乙○○表示
    管區內有人打牌，不要抓，可是乙○○要伊做生意，不要管
    那麼多，伊就跟王林燕說，警察去敲門，不要開門就好了，
    而且冬防抓得緊，就叫王林燕不要玩了，至於王林燕賭博的
    地點在何處，伊不知道，有幫王林燕注意外界巡邏取締之情
    形，並通知注意等語（詳97年度偵字第1453 號偵查卷第300
    、301、302、305、306頁）；證人王林燕於偵查中供稱：伊
    不是都在崇安街經營賭場之處所，不知道乙○○有無去該處
    說別人要取締之事等語（詳97年度偵字第1453號偵查卷第30
    6頁）；再參以偵查卷附之監聽譯文，自97 年1月起迄97年3
    月23日止，並未見有證人陳振宗與被告乙○○之通話（詳97
    年度偵字第2819號偵查卷第46至53頁），是以上述卷證資料
    ，查無公訴人所指被告乙○○有將職務上知悉基隆市警察局
    近期在轄區內大舉查察訊息告知陳振宗之證據。
  (四)至臺北市調查處於97 年1月30日至陳振宗上開茶行實施搜索
    時，固然在被告甲○○身上扣得現金現新臺幣18,000元，被
    告甲○○辯稱係其自行提領之款項等語，經比對被告甲○○
    之郵政存簿儲金簿（見97年度他字第100 號第39頁、第40頁
    ），被告甲○○在97年1月9日確曾提領現金20000 元，核與
    其所辯相符；且上開18張1000元鈔票經送指紋鑑定，並未發
    現清晰可供比對之指紋，有法務部調查局97 年4月28日調科
    貳字第9700157730 號鑑定書在卷可參（見97年度偵字第145
    3號第130頁至第133 頁），故無證據證明係陳振宗或王林燕
    所交付。亦無證據證明與本案洩漏國防以外秘密罪有何關連
    。
  (五)另王林燕在法務部調查局臺北市調查處（以下稱市調處）及
    偵查中固證稱：在10月（指96年）間有請陳振宗去向「阿凱
    」（指乙○○）關說，讓「阿凱」同意在他轄區內開設麻將
    賭場，一直到12月初，「阿凱」才告訴我不能在這裡開了等
    語（見97年度偵字第1453號偵查卷第156頁、第188頁）。惟
    上開證詞僅能證明，王林燕曾在被告乙○○負責之轄區內經
    營麻將賭場，直到12月才經管區警員告誡不得在其轄區內經
    營麻將賭場，尚難認被告乙○○上開告誡行為，有何洩漏國
    防以外秘密之犯行。
  (六)綜上，公訴人所提出之證據並未顯示被告三人於案發時知悉
    基隆市警察局刑警大隊、第一分局規劃掃蕩賭博之消息，亦
    無證據可證被告等有洩漏上開消息之行為，已甚明確，揆諸
    前揭說明，尚不足使本院形成被告等確有公訴意旨所指違反
    刑法第132 條犯行之確信。此外，復查無其他積極證據足資
    證明被告有何公訴人所指被告等確涉有洩漏國防以外秘密之
    事實。
六、原審因而諭知被告無罪，核無不合。檢察官提起本件上訴，
    上訴意旨以：陳振宗經營之茶行，出入人士複雜，為穿針
    引線之是非地，已為基隆警界首長及督察告誡禁止所有員警
    出入及交往之場所及對象，本件被告等竟不顧首長告誡而出
    入上開茶行並與陳振宗聯繫，若被發現，顯將遭行政處分，
    其等竟甘冒此風險，若非為通風報信，實難為合乎情理之解
    釋。況且臺北市調查處於97 年1月30日至陳振宗上開茶行實
    施搜索時，尚扣押甲○○之現金現新臺幣18,000元，衡諸常
    情，顯非單純品茗或私人借貸所能合理解釋，被告等人與陳
    振宗交往、聯繫，已有可議，且從監訊監察譯文內容所示，
    彼此間交談所用之語詞又多屬暗語等具有隱喻性、影射性之
    字眼，此類字眼衡情只有在就某特定事項互有高度默契之人
    間始會使用，而其談話之內容又係涉及王林燕之賭場，原審
    認被告等未將基隆市刑警大隊欲查締王林燕賭場之消息，透
    過白手套陳振宗洩漏給王林燕，其認定事實違反經驗法則。
    依2008 年3月23日12時03分25秒甲○○與乙○○通訊監察
    譯文（83頁）「你昨天有去看嗎？」、「隊長再次特別交待
    」等語，此顯示本案證人即基隆市警察局刑警大隊偵一隊隊
    長陳昭雄以前即曾經指示被告等調查特定地點賭場之任務，
    且細譯該次對話，顯可知對話員警僅想打草驚蛇，任意以筆
    錄應付了事，無意真正依陳昭雄隊長指示任務偵辦賭博犯罪
    。原審認定事實顯有違誤。原審判決引用證人陳昭雄於原
    審審理時「交互詰問程序」中所言：民眾檢舉賭博，有時候
    是謊報，有時也可能是上級測試，這種不算是要保密的消息
    云云，因此遽而認定本件似無國防以外應保守之秘密。然查
    ，所謂「謊報」也好，「測試」也罷，如果不實施確實之偵
    查作為，又如何能於「事後」始悉是「謊報」、「測試」？
    證人陳昭雄上述回答，等於回答一個不是問題的問題，猶如
    「事後諸葛」，如同沒有回答，原審上開認定顯論理法則。
    且假設原審之上開認定可以成立，豈非表示任何員警於接獲
    任何檢舉時，均可先行假設該檢舉係「謊報」、「測試」，
    並將檢舉內容（包括檢舉人為誰、住所何處、電話號碼等）
    任意洩漏、交付給任何不相關之他人，而無須負擔任何洩密
    之刑責？況且證人陳昭雄是指某些情況會有「謊報」、「
    測試」之情形，並針對此種情形來回答，且此類情形畢竟屬
    於少數，從其所述之文義及語意脈絡，係使用『有時是』、
    『有的是』等假設性、不確定性用語，很明顯可知證人是針
    對此種極少數之特殊情況，以其個人之臆測回稱：如果是這
    種特殊情況，就不算要保密等語，證人陳昭雄從未證述只要
    是民眾檢舉的案件就不是應秘密之事項而可以外洩。尤有甚
    者，證人陳昭雄於原審交互詰問時尚且明確證稱：「（檢察
    官問）：你說叫他去看一下的意思是什麼？（陳昭雄答）：
    是要去取締的意思，因為有相當明顯的跡象顯示該處有賭場
    ，所以如果有的話，就要他們去取締。」、「（檢察官問）
    （聲請提示97年偵字第2819號卷第77頁第17行至第24行）：
    丙○○事先通知王林燕不要再賭了，會不會影響你們（按指
    基隆市警察局刑警大隊）偵辦賭場的行動？對於丙○○於檢
    察官偵訊時所言，有何意見？（陳昭雄答）：如果這樣做，
    就會影響到我們的偵辦行動。」等語綦詳，足徵被告等人所
    為確已影響到基隆市刑警大隊偵查王林燕賭博犯罪之事實已
    昭然若揭，原審僅截取證人上開針對少數特殊情況之個人臆
    測性回答，即逕為有利於被告等人之認定，其認定事實違背
    經驗法則及論理法則。陳振宗為掩護王林燕開設賭場，曾
    致電被告甲○○聯繫管區相關警員，甲○○不僅為之引薦，
    更與陳振宗電談與丙○○見面等後續事宜（詳見臺灣基隆地
    方法院檢察署97年度偵字第1453號卷第99頁、第114頁至118
    頁、第165至第166頁），另依賭場負責人王林燕證述：曾拿
    錢要陳振宗拿茶葉謝謝管區，乙○○曾去找伊1至2次，伊有
    打電話給陳振宗告知此事，也拿錢給陳振買茶葉謝謝丙○○
    等語（詳見臺灣基隆地方法院檢察署97年度偵字第1453號卷
    第155 頁至158頁反面、第253、254頁、258頁）合併對照陳
    振宗通風報信譯文暗語，即可知被告3 人與陳振宗間之關係
    顯不單純，對於王林燕開設賭場情形，實難諉為不知。又
    證人王林燕已將本件通訊監察譯文中所使用之暗語，於偵查
    中說明綦詳（詳見同上偵卷第155頁反面至第158頁反面、18
    6至189頁、第240 頁），再對照暗語與日期，王林燕遭警調
    查，陳振宗與王林燕談妥翌日，被告甲○○隔天即與陳振宗
    聯繫並談論「國棟」等情（詳見同上偵卷第249頁至250頁）
    ，即可知陳振宗應有向王林燕收錢後，向被告等打點關說。
    至於陳振宗雖搪稱不知王林燕賭場開在何處云云，但依通訊
    監察譯文，其曾提及「新車庫」、「舊車庫」、「看44號可
    以不可以」等語（同上偵卷第114 頁），顯見陳振宗就部分
    事實仍未吐實，應以證人王林燕所述為實為準云云，指摘原
    審判決不當。惟檢察官提起本件上訴，要係對原審依職權所
    為之證據取捨以及心證裁量，重為爭執，並未進一步提出積
    極證據以實其說，所言尚屬臆測，仍不足以使本院對於被告
    產生有罪之確信。本院認原審所為被告無罪之判決，並無不
    當，本件上訴為無理由，應予駁回。
據上論斷，應依刑事訴訟法第368條，判決如主文。
本案經檢察官洪光到庭執行職務。
中    華    民    國    99    年    9     月    16    日
            刑事第十九庭  審判長法  官  鄧振球
                                法  官  彭幸鳴
                                法  官  潘翠雪
以上正本證明與原本無異。
不得上訴。
                                書記官  朱家賢
中    華    民    國    99    年    9     月    16    日

司法院資訊處製作；財團法人民間司法改革基金會備份。
